福建高等法院金門分院民事判決 　　　　 93年度上易字第12號
上訴人　　　乙○○
訴訟代理人　甲○○
被上訴人　　財政部國有財產局台灣北區辦事處金馬分處
法定代理人　丁○○
訴訟代理人　丙○○
上列當事人間請求確認土地所有權登記請求權不存在事件，上訴
人對於中華民國93年11月23日福建金門地方法院93年度訴字第6
號第一審判決提起上訴，本院於94年8 月11日言詞辯論終結，判
決如下：
    主  文
上訴駁回。
第二審訴訟費用由上訴人負擔。
    事　實　及　理　由
一、被上訴人起訴主張：坐落金門縣金沙鎮○○段234 之4 地號
    ，面積2284.21 平方公尺土地（下稱系爭土地）為未登記之
    土地，上訴人於民國86年間依當時現實有效之金門馬祖東沙
    南沙地區安全及輔導條例（下稱安輔條例）第14條之1 第2
    項規定，主張自50年5 月1 日至60年5 月1 日逾10年占有系
    爭土地，對系爭土地主張時效取得，申請登記為所有人，但
    系爭土地於57年間，即被編入林班植林，上訴人無可能於同
    一時間占有系爭土地耕作，且系爭土地並非上訴人所指位於
    軍事營區範圍之內，現亦係雜草地，上訴人並無曾因軍事原
    因喪失系爭土地占有之可能。爰求為：確認上訴人就坐落金
    門縣金沙鎮○○段234 之4 地號，面積2284.21 平方公尺土
    地之所有權登記請求權不存在。
二、上訴人則以：系爭土地係未登記之土地，並非國有，被上訴
    人未按法律程序取得系爭土地之所有權，自不得提起本件訴
    訟，且被上訴人於金門縣地政局受理伊申請登記為所有人，
    於公告之期間內係以檢舉方式提出異議，於法未合；系爭土
    地於60年5 月3 日確被駐軍闢建為「東店陣地」使用，並成
    火砲射擊場，同時將射程內之區域全列為管制範圍，致伊無
    法繼續耕作而喪失占有，自符合安輔條例之規定；而系爭土
    地並無種樹，伊於其上種植蔬菜與大蒜，林務所出具之函文
    與事實不符等語置辯。
三、原法院准許被上訴人之請求，上訴人聲明不服，求為：(一)原
    判決廢棄。(二)廢棄部分，被上訴人在第一審之訴駁回。被上
    訴人則求為駁回上訴。
四、兩造爭執事項之論斷：
　(一)按國有財產法第2 條規定：「國家依據法律規定，或基於權
    力行使，或由於預算支出，或由於接受捐贈所取得之財產，
    為國有財產（第一項）。凡不屬於私有或地方所有之財產，
    除法律另有規定外，均應視為國有財產（第二項）」、第9
    條規定：「財政部承行政院之命，綜理國有財產事業（第一
    項）。財政部設國有財產局，承辦前項事務；其組織以法律
    定之（第二項）」。又國有財產法施行細則第3 條規定『本
    法第二條第二項所稱「凡不屬於私有或地方所有之財產」，
    係指未經登記之不動產或未確定權屬為私有或地方所有之財
    產』。又「財政部設國有財產局，承辦國有財產之取得、保
    管、使用、收益及處分事務，此觀國有財產法第一條及第九
    條第二項之規定自明。準此，凡因有關國有財產之處分涉訟
    者，僅國有財產局對於為訴訟標的客體之國有財產有處分之
    權能，自應以國有財產局為原告或被告，其當事人之適格始
    能謂無欠缺。又最高法院五十一年度台上字第二六八○號判
    例所謂：『國有財產撥給各地政府機關使用者，名義上雖仍
    為國有，實際上即為使用機關行使所有人之權利，故本院對
    於是類財產，向准管理機關起訴，代國家主張所有人之權利
    』，依其所由摘錄之判決全文觀之，旨在闡明受撥用國有財
    產之管理機關，得代表國家為保存行為之行使，如第三人無
    權占用國有土地，該管理機關得代表國家行使所有物返還請
    求權而已，非謂受撥用之管理機關對於國有財產享有處分之
    權能，及按「土地法第五十九條第二項規定之調處，係地政
    機關對於土地權利關係人，就其權利有爭執時所為之處理辦
    法，其性質與耕地三七五減租條例第二十六條所稱之調處不
    同，故當事人於土地權利有爭執時，縱未經地政機關之調處
    而逕行起訴，亦難謂其起訴為違法」（最高法院52年台上字
    第1123號判例意旨參照）。本件被上訴人訴請塗銷系爭國有
    土地之所有權登記，其訴訟之結果，將有使國家喪失國有財
    產之危險，非以就系爭土地有處分權之國有財產局為被告，
    即難認其當事人之適格為無欠缺。被上訴人僅以受撥用之管
    理機關即上訴人為被告，提起本件塗銷系爭土地所有權登記
    之訴，已有未合」（最高法院79年度台上字第1615號判決參
    照）。依上開說明及國有財產亦均列席參加調處會議，有調
    處紀錄表可參（原審卷十一頁），被上訴人雖以檢舉方式聲
    明異議，其真意乃係對調處結果聲明不服。故被上訴人提起
    本件訴訟，係合法適當之當事人，上訴人主張被上訴人起訴
    不合法，核非可採。
　(二)按民法第770 條規定：「以所有之意思，十年間和平繼續占
    有他人未登記之不動產，而其占有之始為善意並無過失者，
    得請求登記為所有人」。所謂善意係指不知自己無權利，且
    無所懷疑者而言，例如因法律行為而受讓不動產，而其法律
    行為具有無效之原因，為受讓人所知者，自非善意；所謂無
    過失，乃指已盡善良管理人之注意，仍不知自己係無權利，
    如予以相當注意即可知或懷疑其為無權利，而欠缺此種注意
    者，即有過失。亦即占有之始為善意並無過失，大多為所有
    權取得之原因具有無效，或欠缺處分權因素存在，例如自禁
    治產人或處分權受限制之所有人（例如破產人），受讓不動
    產之所有權，但受讓人已盡相當注意仍為其所不知之情形而
    言。惟關於善意之要件，民法第944 條第1 項已有推定之規
    定，至無過失則否，故占有人仍就占有之始無過失，負舉証
    責任。本件上訴人既主張系爭土地非其所有，則其於50年5
    月1 日占有系爭土地之始，即難謂為無過失，其主張適用民
    法第770 條十年取得時效期間，核非可採，應適用民法第76
    9 條：「以所有之意思，二十年間和平繼續占有他人未登記
    之不動產者，得請求登記為所有人」之規定，核先敘明。上
    訴人於86年5 月5 日申請所有權登記時，由吳清榮、吳和昇
    出具之土地四鄰証明書記載：「一茲証明金沙鄉（鎮）大洋
    村（里）乙○○君，自民國50年5 月1 日開始至民國60年5
    月1 日止，計10年以所有之意思繼續占有他人未登記之不動
    產，座落金沙鄉○鎮○○段35497 號旁土地，而其占有之始
    為善意並無過失，依據民法第770 條規定主張完成時效取得
    ，申請所有權登記，如有虛偽不實，証明人願負法律上一切
    責任。二申請人繼續在上列土地（系爭土地）使用，民國60
    年5 月3 日被駐軍闢建為軍事設施使用，致喪失登記（應為
    占有之誤載）。三特此証明屬實。經測量後地號為鵲山段
    234 之1 號」，有土地四鄰証明書可參（原審卷一四頁），
    即上訴人主張自50年5 月1 日起開始系爭土地之占有，於60
    年5 月3 日喪失占有。依上開說明，上訴人喪失占有時，尚
    未逾20年之取得時效期間。證人吳天成稱上訴人係於50年間
    至60 年 間占有系爭土地，於60年之後則不記得了（原審卷
    一三六至一三七頁）；證人吳文籐則證稱於民國30年左右，
    係由上訴人之父母親占有使用系爭土地，其後父母親死亡，
    才由上訴人耕作（原審卷一三八頁）；而證人吳清榮更表示
    自民國37、8 年起迄50年時，上訴人之父親即在系爭土地上
    耕作，，上訴人只是幫忙他父親，上訴人係於其父親年老後
    無法耕種，才由上訴人負責耕種，上訴人開始耕種之確切時
    間，已記不清楚，軍方大概是於民國60年左右至80年間設陣
    地，上訴人確於民國50年間開始幫忙父親耕種（原審卷一六
    一至一六三頁），兩造對証人吳清榮之証述沒意見（原審卷
    一六三頁）。故上訴人於50年耕作系爭土地，並非以自己之
    意思而占有系爭土地，自無取得時效進行可言，應足認定。
    上訴人於原審變更主張自70年1 月1 日起至90年1 月1 日止
    ，繼續占有系爭土地，不但與其申請之初所主張之占有時間
    自50年5 月1 日至60年5 月1 日不同，乃係臨訟主張，且其
    占有終了時間，已在安輔條例廢止失效之後，其依安輔條例
    規定請求，亦因要件不合而非可採。況且，上訴人於86年間
    依安輔條例規定，申請時效取得系爭土地所有權登記請求權
    ，惟距其70年1 月1 日占有系爭土地，亦未滿20年。又系爭
    土地金門防衛司令部資訊未曾列管，有該部93年7 月27日永
    工字第0930007322號函及所附地籍圖、土地清冊報表可參（
    原審卷一八四至一八七頁），依該地籍圖所示，系爭土地並
    不在東店陣地範圍內（原審卷一八五頁）。証人吳清榮証稱
    ：「（軍方來設陣地的時候，被告《上訴人》是否能繼續耕
    種？）如果在射擊的時候，被告《上訴人》就沒去田地」（
    原審卷一六二頁）；復依上訴人提出之射擊公告（原審卷二
    ０四頁）記載：「本部擬於93年7 月27日至29日、8 月3 日
    至5 日，每日上午5 時至7 時30分，於東北海面實施火砲實
    彈射擊，射擊有效座標及危險區域如所示。請有關人員於射
    擊時段，全力配合管制，以利本部施訓，並有效確保射擊安
    全」，其火炮射擊管制時間均屬短暫，不會長時影響，導致
    喪失占有而無法繼續耕作。故被上訴人主張，上訴人請求取
    得時效，不符合安輔條例第14條之1 第2 項所規定「因軍事
    原因喪失占有」之要件，核屬可採。又金門防衛司令部管制
    之土地，乃根據實施炮火範圍而認定，並不以地號為認定標
    準，故上訴人主張系爭土地因無地號，當然不在管制範圍，
    亦非可採。再系爭土地之林木位於第5 林班第11及11之1 小
    班內，於民國55年造植，並於民國73年實施林相更新，進行
    林下造林，依據79年編訂之森林經營計劃書顯示該林班確有
    林木存在，其樹種及數量詳如森林調查簿清冊所載，該地號
    林木因造林時間久遠，地上林木會隨環境因素而有所變遷，
    如天然災害受損、火災、老化、病蟲危害或其他原因而枯死
    造成林木消失，另系爭林班地未經法定程序公告等情，有金
    門縣林務所93年10月28日林經字第0930002793號函及所附界
    址成果圖、森林調查簿清冊可參（原審卷一九二至一九四頁
    ），基上說明，系爭土地早於民國55年間植林。上訴人辯以
    第5 林班根本不在系爭土地之上，核非可採。至於系爭土地
    現狀並未見林班地，但不足以因此溯及認定系爭土地於55年
    間非林班地。
五、從而，被上訴人主張為可採，上訴人所辯均無可取。被上訴
    人求為確認上訴人對系爭土地所有權登記請求權不存在，為
    有理由，應予准許。原審判准被上訴人之請求，於法並無不
    合。上訴意旨指摘原判決不當，求予廢棄改判，為無理由，
    應予駁回。兩造其餘攻防，不影響判決結果，爰不逐一論述
    ，併予敘明。
六、據上論結，本件上訴為無理由，依民事訴訟法第449條第1
    項、第78條，判決如主文。
中　　華　　民　　國 九十四　年　八　月  二十四　日
                    民事庭
                          審判長法　官 李炫德
　　　　　　　　      　  　　　法　官 段景榕
                                法  官 紀文勝
正本係照原本作成。
不得上訴。
中　　華　　民　　國 九十四　年　八　月  二十五　日
                                書記官 黃月瞳
